臺灣高等法院民事裁定
109年度家上字第183號
抗 告 人  乙○○  
代 理 人  林宣佑律師
相 對 人  丙○○
代 理 人  毛仁全律師

上列當事人間請求離婚等事件，抗告人對於中華民國109年4月20
日臺灣桃園地方法院108年度婚字第354號第一審判決中關於未成
年子女權利義務之行使或負擔及給付扶養費部分，聲明不服(原
審判決兩造離婚部分已於本院成立調解)，本院改依家事非訟程
序審理，裁定如下：
    主    文
原判決主文第三項廢棄。
上開廢棄部分，相對人於原法院之請求駁回。
其餘抗告駁回。
原判決主文第二項變更為：兩造所生未成年子女甲○○(女、民國0
00年00月00日生，身分證統一編號：Z000000000號)權利義務之
行使或負擔，由兩造共同任之。惟甲○○應與抗告人同住，並由抗
告人擔任主要照顧者；關於甲○○之學籍、戶籍、教育、醫療、金
融開戶、保險、申請社會福利補助、出國短期旅遊等事項由抗告
人單獨決定，但應通知相對人。
相對人得依附表所示之期間與方式與甲○○會面交往。
相對人應自本裁定確定之日起，至甲○○年滿二十歲之前一日止，
按月於每月五日前給付抗告人關於甲○○之扶養費新臺幣玖仟零壹
拾伍元，如遲誤一期履行，其後之五期視為到期。
抗告程序費用由抗告人負擔。
    理    由
一、按當事人就家事訴訟事件與家事非訟事件之終局裁判聲明不
    服者，除別有規定外，適用上訴程序。經合併審理之家事事
    件，當事人或利害關係人僅就家事非訟事件之第一審終局裁
    定全部或一部聲明不服者，適用該家事非訟事件抗告程序，
    家事事件法第44條第1項、第3項定有明文。又已受理家事事
    件之第二審法院，不得將家事事件移送第一審法院處理。家
    事事件審理細則第61條第5項規定甚明。查本件相對人向原
    法院起訴請求離婚，合併請求酌定未成年子女甲○○(女、民
    國000年00月00日生，身分證統一編號：Z000000000號，下
    稱其名)權利義務之行使負擔、給付未成年子女扶養費。經
    原法院判准兩造離婚，酌定甲○○權利義務之行使負擔由兩造
    共同任之，但由相對人擔任主要照顧者，並命抗告人應按月
    給付相對人關於甲○○扶養費新臺幣(下同)1萬0842元。抗告
    人就原判決關於定甲○○權利義務之行使負擔，及給付甲○○扶
    養費部分不服提起上訴，依上開規定，自應由本院依家事非
    訟事件抗告程序審理之(原判決准兩造離婚部分，已據兩造
    於本院110年1月14日審理中成立調解同意離婚，不予贅述)
    。
二、相對人聲請意旨略以：兩造於102年1月29日結婚，於婚姻關
    係存續期間育有甲○○，嗣於本院110年1月14日審理中調解離
    婚成立，而甲○○自出生起即由伊負主要照顧之責，伊與甲○○
    間親子關係親密，較適合擔任甲○○之親權人，爰依民法第10
    55條第1項規定，請求酌定甲○○權利義務之行使或負擔由伊
    任之，及抗告人應自原判決確定之日起，至甲○○年滿20歲之
    前1日止，按月於每月5日前給付伊關於甲○○之扶養費1萬084
    2元等語。原法院判准相對人之請求，抗告人不服提起本件
    抗告，抗告意旨略以：甲○○目前與伊同住，由伊擔任主要照
    顧者，依最小變動原則甲○○權利義務之行使負擔應由伊任之
    ，較符合未成年子女之最佳利益，原判決認應由相對人擔任
    主要照顧者，並命伊按月給付相對人關於甲○○扶養費1萬084
    2元，自有未洽，爰請求廢棄原判決主文第2、3項，改判甲○
    ○權利義務之行使負擔由伊任之，並酌定相對人自本裁定確
    定之日起，至甲○○年滿20歲之前1日為止，按月於每月5日給
    付伊關於甲○○之扶養費1萬元等語。
三、關於相對人請求法院酌定甲○○權利義務之行使負擔，及請求
    抗告人給付關於甲○○之扶養費用部分：
  ㈠按夫妻離婚者，對於未成年子女權利義務之行使或負擔，依
    協議由一方或雙方共同任之；未為協議或協議不成者，法院
    得依夫妻之一方、主管機關、社會福利機構或其他利害關係
    人之請求或依職權酌定之。法院為前條裁判時，應依未成子
    女之最佳利益，審酌一切情狀，參考社工人員之訪視報告，
    尤應注意下列事項：一、子女之年齡、性別、人數及健康情
    形。二、子女之意願及人格發展之需要。三、父母之年齡、
    職業、品行、健康情形、經濟能力及生活狀況。四、父母保
    護教養子女之意願及態度。五、父母子女間或未成年子女與
    其他共同生活之人間之感情狀況。六、父母之一方是否有妨
    礙他方對未成年子女權利義務行使負擔之行為。七、各族群
    之傳統習俗、文化及價值觀，民法第1055條第1項、第1055
    條之1第1項分別定有明文。所謂未成年子女最佳利益，應指
    行使或負擔子女權利、義務之人，需具備相當之經濟能力及
    健全之人格，足以善盡扶養義務，提供健康之生活環境，使
    未成年子女之心智獲正常發展。而法院為審酌子女之最佳利
    益，得徵詢主管機關或社會福利機構之意見、請其進行訪視
    或調查，並提出調查報告及建議，亦為家事事件法第106條
    第1項所明文。查兩造原為夫妻關係，嗣於本院110年1月14
    日審理中成立調解離婚，則相對人依前揭規定請求酌定甲○○
    權利義務之行使或負擔，核無不符，應予准許。
  ㈡本院審酌原法院囑託桃園市社會工作師公會對兩造及甲○○進
    行訪視，該會108年9月5日桃林字第0000000號訪視報告略以
    ：⑴親權能力評估：兩造均具穩定的工作及收入，且親友均
    具照顧經驗及照顧意願，自述具穩定照顧經驗，且現階段未
    成年人每週輪流與兩造同住，兩造均可明確陳述照顧經驗、
    生活作息及未來規劃，評估兩造親權執行狀況良好，且親屬
    資源穩固。⑵親職時間評估：兩造均表示工作時間穩定，相
    對人偶須配合加班，但兩造均可提供穩定的親職時間。⑶照
    護環境評估：兩造住所內環境整潔，光線充足，且可提供獨
    立空間供未成年人使用，評估兩造均可提供穩定的居住環境
    。⑷親權意願評估：兩造具有照顧經驗並具有高度親權意願
    。⑸教育規劃評估：評估兩造教育規劃相當。⑹其他具體建議
    ：兩造現階段每週輪流與未成年人同住，均了解未成年人作
    息及需求，親權執行狀況良好，評估兩造均具親權意願，建
    議兩造共同行使親權等語(見原法院卷第105頁背面至107頁
    背面)，認兩造均有照顧甲○○之經驗，且與甲○○之親子關係
    親密，並均具有高度親權意願，甲○○權利義務之行使負擔，
    應由兩造共同行使，較符甲○○之最佳利益。
  ㈢本院審酌訴訟期間兩造對友善父母內涵在心境上之改變、兩
    造當庭陳述、相關事證及全辯論意旨，認甲○○應與抗告人同
    住，並由抗告人擔任主要照顧者，較符合甲○○之最佳利益。
    理由說明如下：
  ⒈本院於109年12月16日函囑桃園市社會工作師公會轉請社團法
    人台灣大心社會福利協會(下稱大心社福會)對抗告人及甲○○
    進行訪視，該會110年2月8日(110)心桃調字第033號訪視報
    告略以：若兩造可為合作式父母，提升親職溝通技巧，關心
    並瞭解未成年人與未同住方親情維繫之需要，莫讓未成年人
    在兩造關係裡擺盪無所適從等語(見本院限閱卷第11至12、1
    6至17頁)。可見兩造於婚姻關係發生難以回復破綻之初期，
    因未能瞭解與掌握友善父母之內涵，將自身對於婚姻之負面
    情緒投射在未成年子女身上，造成未成年子女之心理壓力而
    不自知。兩造應深切體悟，除非夫妻一方之行為在客觀上已
    危及未成年子女之利益，否則，不能因為自己在婚姻上對他
    造不滿，即要求未成年子女必須對他造持抱相同之負面態度
    ，蓋在未成年子女心中形塑父母之不良形象，並不利於甚至
    有害未成年子女之正常成長。因此，兩造均應肯定對造在照
    顧未成年子女上之功能與付出，讓未成年子女感受到父母之
    婚姻雖然失敗，但仍是成功之父母，父母之功能與親子間之
    親情維護並沒有受到失敗婚姻之影響，此始為兩造維護甲○○
    最佳利益之正確作法。
  ⒉再者，大心社服會110年2月8日(110)心桃調字第033號訪視報
    告另以：兩造皆有照顧未成年子女之能力與經驗，最終仍以
    未成年子女最佳利益考量，應符合最小變動原則，其次考量
    父母適性原則，因應兩造皆能安排未成年子女會面交往，執
    行上皆配合良好，朝友善父母方向努力，請法官依雙方當庭
    陳述與相關事證，依兒童最佳利益予以裁定等語(見本院限
    閱卷第38頁)，可見兩造雖因婚姻衝突帶給未成年子女重大
    壓力而不自知，但仍願為未成年子女最佳利益朝友善父母方
    向努力。相對人更於本院111年8月11日審理時表示：小孩今
    年要升國小2年級，她2週回來伊這邊我們會閒聊，伊曾經試
    探性問她如果有機會到媽媽這邊的小學就讀，她的想法是什
    麼，伊後來理解她不想要再換新環境。伊在家庭訪視時有表
    示，伊願意讓孩子跟抗告人生活，前提是因為孩子不想換環
    境等語(見本院卷三第146頁)，選擇在酌定甲○○權利義務之
    行使負擔上放手，釋出友善父母之最大誠意，除減輕甲○○因
    兩造婚姻衝突帶來之重大壓力外，更有利甲○○在善意父母照
    顧下快樂成長，並能增進親子關係之緊密維繫，抗告人必須
    正視相對人此最大善意父母之作為，積極協助相對人與甲○○
    之會面交往。抗告人亦於當日審理時表示：之前訴訟中的確
    有一些行為不恰當，之後會再調整等語。而酌定未成年子女
    權利義務之行使負擔，為家事非訟事件，本無勝敗可言，未
    成年子女在父母離婚後，仍能在父母雙方共同照顧下，自由
    自在快樂地生活與成長，父母雙方與未成年子女才是真正贏
    家。兩造經多年磨合與調適，已能理解與展現友善父母之氣
    度，本院爰將酌定適合擔任甲○○主要照顧者應考量之各項因
    素，與擔任主要照顧者應調整與協助非主要照顧者與未成年
    子女會面交往之事項，詳述如後。
  ⒊本院審酌甲○○近2年來是由抗告人擔任主要照顧者，並就讀抗
    告人住所地學區之學校，於例假日則每2週至相對人住所與
    相對人會面交往，及甲○○於大心社福會111年6月1日進行訪
    視時表達：不想再轉換學校等語(見本院限閱卷第44頁)。可
    見甲○○與抗告人同住，並由抗告人擔任主要照顧者，符合最
    小變動原則，並能兼顧甲○○不想要轉換學校之意願，不要再
    重蹈甲○○於入學前每星期輪流上不同幼稚園之覆輒。又甲○○
    於110年2月2日大心社福會進行訪談時曾表達：我希望可以
    待在爸爸家，不想待的時候我也可以去媽媽家玩，上學的時
    候我要住在這裡(即爸爸家)，假日可以去媽媽家住等語(見
    本院限閱卷第16頁)，可見甲○○對於兩造親情之需求並不因
    兩造離婚而淡化，仍希望同時擁有來自父母之關懷，及隨時
    與父母交往、維持親情之自由，抗告人對於甲○○前開意願，
    亦須給予極度之重視，並積極協助甲○○與相對人進行會面交
    往。本院綜合上開各項情事與全辯論意旨，爰酌定甲○○應與
    抗告人同住，並由抗告人擔任主要照顧者，且為甲○○之最佳
    利益，若干日常事項應由抗告人單獨決定，以避免兩造意見
    扞格或貽誤先機，並酌定關於甲○○之學籍、戶籍、教育、醫
    療、金融開戶、保險、申請社會福利補助、出國短期旅遊等
    事項由抗告人單獨決定，但應通知相對人。
  ㈣相對人請求抗告人給付關於甲○○之扶養費用部分：本院既酌
    定甲○○與抗告人同住，並由抗告人擔任主要照顧者，則相對
    人請求抗告人給付甲○○之扶養費用，即屬無據，不應准許。
四、關於酌定相對人與甲○○會面交往方式部分：
    兩造雖經判決離婚，然父母子女係人倫至親，親情相連，會
    面交往乃基於親子關係所衍生之自然權利，可使未同住之一
    造仍能繼續與其子女接觸連繫，維繫親情於不墜。本院審酌
    甲○○年紀尚幼，為維護其日後人格之正常發展及滿足其孺慕
    之情，彌補其未能同時享有完整父母親情關愛之缺憾，乃斟
    酌甲○○之生活作息等情，依職權酌定相對人與甲○○會面探視
    之時間及方式如附表所示，以使相對人與甲○○間得以維繫親
    密之親子關係，以謀求甲○○之最大福祉。
五、關於依職權酌定相對人應給付抗告人關於甲○○扶養費部分：
  ㈠按夫妻離婚者，法院得依請求或依職權為子女之利益酌定權
    利義務行使負擔之內容及方法。父母對於未成年子女之扶養
    義務，不因結婚經撤銷或離婚而受影響，民法第1055條第4
    項、第1116條之2分別定有明文。又扶養之程度，應按受扶
    養權利者之需要，與負扶養義務者之經濟能力及身分定之。
    負扶養義務者有數人，而其親等同一時，應各依其經濟能力
    ，分擔義務，民法第1119條、第1115條第3項亦有明定。次
    按法院命給付扶養費，得審酌一切情況，定其給付之方法，
    不受聲請人聲明之拘束。前項給付，法院得依聲請或依職權
    ，命為一次給付、分期給付或給付定期金，必要時並得命提
    出擔保；法院命給付定期金者，得酌定逾期不履行時，喪失
    期限利益之範圍或條件，並得酌定加給之金額。但其金額不
    得逾定期金每期金額之2分之1，家事事件法第100條第1項、
    第2項、第4項規定甚詳。本件甲○○之親權行使業經酌定如前
    ，為確保甲○○於兩造離婚後經濟不虞匱乏，生活能獲得妥善
    照顧，本院自應就關於甲○○之扶養費併為酌定。
  ㈡經查，抗告人106至109年之年所得約在77萬至86萬元之間，
    名下財產約在144萬至220萬元之間，相對人106至109年之年
    所得在96萬與105萬元之間，名下並無財產，有稅務電子閘
    門財產所得調件明細可證(原審卷第61至77頁，本院卷三第1
    77至186頁)，堪認兩造均有相當資力可負擔甲○○之扶養費，
    本院審酌兩造之經濟狀況，及各自於酌定甲○○權利義務之行
    使或負擔所釋出之善意，認甲○○之扶養費應由抗告人與相對
    人依序按3/5、2/5之比例負擔為宜。次查，甲○○現生活起居
    在桃園市，參考行政院主計總處公告「平均每人每月消費支
    出」統計表，桃園市地區109年度平均每人每月消費支出2萬
    2537元，係以各類民間消費支出項目作為計算基準，實已包
    含扶養未成年人甲○○所需之各項費用，客觀上自得作為酌定
    甲○○扶養費用之參考數額。爰依職權酌定相對人應自本裁定
    確定之日起至甲○○年滿20歲之前1日止，按月於每月5日前給
    付抗告人關於甲○○之扶養費用9015元【計算式：22537*2/5=
    9014.8，元以下四捨五入】。又扶養費屬定期金性質，為維
    護甲○○利益，依家事事件法第107條第2項準用同法第100條
    第4項之規定，自有酌定相對人前開給付如有1期未履行，其
    後5期扶養費視為亦已到期之必要。
六、從而，相對人依民法第1055條第1項後段規定，請求酌定甲○
    ○之權利義務行使或負擔，為有理由，應予准許，逾此之請
    求，即屬無據，應予駁回。抗告意旨就上開不應准許部分，
    指摘原判決此部分不當，求予廢棄，為有理由，爰由本院廢
    棄改判如主文第二項所示。至於上開應准許部分，原法院依
    職權酌定甲○○權利義務之行使負擔，並無不合。抗告人仍執
    陳詞，指摘原判決此部分不當，求予廢棄改判，為無理由，
    應駁回此部分之抗告。又酌定未成年子女權利義務之行使負
    擔，係家事事件法第3條第5項第8、12款所定家事非訟事件
    中之親子非訟事件，本院酌定甲○○權利義務之行使負擔由兩
    造共同任之，惟應與抗告人同住，並由抗告人擔任主要照顧
    者，乃法院依前述規定衡酌相關情事而依職權為裁判，不受
    當事人主張之拘束，本院酌定內容雖與相對人之聲明未盡相
    符，亦無駁回之必要，附此敘明。併依職權酌定相對人與甲
    ○○之會面交往期間與方式如附表所示，與相對人應給付抗告
    人關於甲○○之扶養費用如主文第6項所示。
七、據上論結，本件抗告為一部有理由，一部無理由，依家事事
    件法第97條、非訟事件法第21條第2項、民事訴訟法第79條
    ，裁定如主文。
中　　華　　民　　國　　111 　年　　10　　月　　17　　日
                  家事法庭   
                      審判長法  官  何君豪
                            法  官  高明德
                            法  官  邱靜琪
正本係照原本作成。
本裁定除以適用法規顯有錯誤為理由外，不得再抗告。如提起再
抗告，應於收受送達後10日內委任律師為代理人向本院提出再抗
告狀。並繳納再抗告費新臺幣１千元。
中　　華　　民　　國　　111 　年　　10　　月　　17　　日

                            書記官  鄭靜如
附表：
一、甲○○年滿15歲前：
  ㈠平日：
  1.抗告人應於每月第1、3週之週五下午21時將甲○○送至相對人
    住所(目前為桃園市○○區○○○街00巷00弄00號8樓，下稱相對
    人住所)與相對人會面交往。相對人應於2日後之週日下午18
    時將甲○○送回抗告人住所(目前為桃園市○○區○○○街00號，下
    稱抗告人住所)。
  2.如該月份有第5週，抗告人應於該週之週六上午10時將甲○○
    送至相對人住所與相對人會面交往。相對人應於翌日之週日
    下午18時將甲○○送回抗告人住所。
  ㈡特殊日
  1.母親節：相對人未逢交往會面週時，得於該日前14日擇定1
    日，由抗告人於當日上午9時將甲○○送至相對人住所與相對
    人會面交往。相對人應於同日下午20時，將甲○○送回抗告人
    住所。
  2.四親等血親、姻親（下稱至親）之婚、喪禮：抗告人應於相
    對人至親之婚、喪禮之日當日上午9時，將甲○○送至相對人
    住所與相對人會面交往。相對人應於同日下午20時，將甲○○
    送回抗告人住所。
  3.國定假日（元旦/228紀念日/清明節/端午節/中秋節/雙十節
    ）：若為連續假日且遇當週為甲○○應至相對人住所與相對人
    會面交往時，相對人得以上國定假日連接的始日或末日與甲
    ○○共渡。A.週五(或週四)為連假始日時：抗告人應於週四(
    或週三)下午21時將甲○○送至相對人住所與相對人會面交往
    。相對人應於該週週日下午18時，將甲○○送回抗告人住所。
    B.週一(或週二)為連假末日時：抗告人應於週五下午21時將
    甲○○送至相對人住所與相對人會面交往。相對人應於該週週
    一(或週二)下午18時，將甲○○送回抗告人住所。
  ㈢農曆春節：
  1.奇數年：抗告人應於除夕日前一日上午9時，將甲○○送至相
    對人住所與相對人會面交往。相對人應於初二下午18時，將
    甲○○送回抗告人住所。
  2.偶數年：抗告人應於初二上午9時，將陳字緁送至相對人住
    所與相對人會面交往。相對人應於初五下午18時，將甲○○送
    回抗告人住所。
  ㈣寒暑假：
  1.寒假期間：除維持上開會面交往時間外，另增加10日同住期
    間，並由兩造協議補足，如兩造無法協議，則自寒假開始第
    2日起算連續10日(不含平日、特殊日、農曆春節期間之會面
    交往日）。抗告人應於始日上午10時將甲○○送至相對人住所
    與相對人會面交往。相對人應於末日下午18時，將甲○○送回
    抗告人住所。
  2.暑假期間：除維持上開會面交往時間外，另增加25日同住期
    間，並由兩造協議補足，如兩造無法協議，則自暑假開始第
    2日起算連續25日(不含平日、特殊日之會面交往日）。抗告
    人應於始日上午10時將甲○○送至相對人住所與相對人會面交
    往。相對人應於末日下午18時，將甲○○送回抗告人住所。
  ㈤會面交往時間及接送方式，如經兩造同意，可彈性調整。 
  ㈥相對人得於不影響甲○○學業及生活作息之正常範圍內，隨時
    以電話、視訊或以通訊軟體等方式與甲○○交往、聯絡，並得
    贈送禮物、交換照片，但應尊重甲○○之意願。
二、甲○○年滿15歲後：會面交往之時間、方式應尊重甲○○之意願
    。
三、兩造應遵守事項：
  ㈠兩造不得有危害甲○○身心健康之行為、不得對甲○○灌輸反抗
    或仇怨對造之觀念及行為。
  ㈡兩造之手機、電話或聯絡方式如有變更，應隨時通知他造。
    若未主動告知致未能準時接送甲○○，不適用失權效果。甲○○
    之居住地址、聯絡電話或就讀學校若有變更或其他重大事項
    ，抗告人應隨時通知相對人。
　㈢抗告人如未能準時接送甲○○，應於30分鐘前先通知相對人，
    逾時超過30分鐘，該次會面相對人即可按逾時分鐘延後送回
    。如相對人逾30分鐘未送回甲○○，且未事先通知抗告人，則
    下次會面交往視同拋棄。
　㈣相對人於會面交往期間，抗告人應交付甲○○之健保卡、藥物
    及衣物予相對人，相對人並於會面交往結束後歸還。
　㈤兩造於與甲○○相處期間，如有患病或其他急迫情形，應即
　　時通知對方，並為適當的處置及保護。